【裁判字號】    92,上易,431
【裁判日期】    920611
【裁判案由】    竊盜
【裁判全文】
臺灣高等法院高雄分院刑事判決                九十二年度上易字第四三一號
    上  訴  人  臺灣高雄地方法院檢察署檢察官
    被      告  甲○○
    被      告  乙○○
    被      告  丙○○
右上訴人因被告等竊盜案件，不服臺灣高雄地方法院九十一年度易字第六六四號中華
民國九十一年十月三十一日第一審判決（起訴案號：臺灣高雄地方法院檢察署九十年
度偵字第一八六○號），提起上訴，本院判決如左：
    主  文
上訴駁回。
    理  由
一、公訴意旨略以：緣林葉春貴原為高雄縣旗山鎮○○○段（下稱圓潭子段）六六二
    之七、六六二之一二號土地所有人，於民國八十九年十月間分別將該土地出賣予
    孫武雄、吳淑滿，惟因上開二筆土地稍有崎嶇，孫武雄與吳淑滿要求林葉春貴必
    須整地與施作田埂方願交付尾款，林葉春貴遂將上開二筆土地連同圓潭子段六五
    七之一三、六五七之一四、六六二之一四等地號國有土地一併委由被告甲○○進
    行整地。而被告甲○○明知僅受林葉春貴委託進行整地，不得另行開挖而將砂石
    販賣牟利，竟利用其承攬前開整地工程之機會，於八十九年十二月二十五日起，
    以每日新台幣（下同）八千元及五千元之代價分別雇用被告乙○○、丙○○擔任
    挖土機之駕駛，三人共同基於意圖為自已不法所有之犯意聯絡，由被告甲○○指
    揮，再由被告乙○○、丙○○各駕駛一部挖土機，前往上開圓潭子段六五七之一
    三、六五七之一四、六六二之一四地號國有土地（由內政部營建署新生地開發局
    管理）盜採砂石，得手後載運他處販賣，合計竊得約七七○一立方公尺（面積約
    一公頃）之砂石。嗣於九十年一月十一日中午十二時許，為警會同內政部營建署
    新生地開發局管理組人員當場查獲正在盜取圓潭子段六五七之一三、六五七之一
    四、六六二之一四等地號土地上砂石之被告乙○○、丙○○，再循線查獲被告甲○○。因認被告三人共同涉犯刑法第三百二十一條第一項第四款之結夥三人以上
    竊盜罪嫌等語。
二、按犯罪事實應依證據認定之，無證據不得推定其犯罪事實，又不能證明被告犯罪
    者，應諭知無罪之判決，刑事訴訟法第一百五十四條、第三百零一條第一項分別
    定有明文。而認定犯罪事實應憑積極證據，倘積極證據不足以為不利於被告事實
    之認定時，即應為有利被告之認定，更不必有何有利之證據，最高法院三十年上
    字第八一六號判例可資參照，所謂「積極證據足以為不利被告事實之認定」，依
    據最高法院七十六年臺上字第四九八六號判例意旨，係指據為訴訟上證明之全盤
    證據資料，在客觀上以達於通常一般之人均不致於有所懷疑，而得確信被告確曾
    犯罪之程度；若未達到此一程度，而有合理懷疑之存在時，即無從為被告有罪之
    確信。又事實之認定應憑證據，如未能發現相當確實證據，或證據不足以證明，
    自不能以推測或擬制之方法，以為裁判之基礎，最高法院四十年台上字第八六號
    判例亦足參照。再者，刑法第三百二十一條第一項第四款之結夥三人以上竊盜罪
    ，其構成要件除須行為人結夥三人以上外，另須合於同法第三百二十條第一項竊
    盜罪之要件，故依該條之規定，竊盜罪尚必須以行為人具有「不法所有之意圖」
    及「竊取他人動產之行為」等構成要件行為，始該當於本罪。
三、本件公訴人認被告等共同涉有上開加重竊盜罪嫌，無非係以圓潭子段六五七之一
    三、六五七之一四、六六二之一四地號所有權人為高雄縣均為國有地，現由內政
    部營建署新生地開發局管理，有土地登記謄本三份為證；而該地遭被告等挖掘之
    事實，亦經公訴人至現場勘驗屬實，有該署九十年一月三十一日現場勘驗筆錄一
    份、現場照片數張在卷可佐，又被告甲○○亦不否認有將土石篩選後將石頭運往
    高雄縣興達港填海工程處販賣，且以每立方公尺三百八十元計價，已經運出販賣
    之事實；此外，被告等所開挖之土方經現場測量結果約計有七七○一立方公尺，
    有高雄縣政府九十年十月十一日九十府農保字第九○○○一六六六五三號函所附
    複丈成果圖、深度土方等位置及計算圖在卷可按，為其論罪依據。惟訊之被告甲○○、乙○○、丙○○三人，固不諱言有承攬林葉春貴所有上開土地整地工程，
    並有開挖圓潭子段六五七之一三、六五七之一四、六六二之一四號土地上之砂石
    等事實，惟均堅決否認有盜採砂石之犯行，被告甲○○辯稱：我係受林葉春貴委
    託，以六十萬元工資，負責將上開圓潭子段六六二之七、六六二之一二、六五七
    之一三、六五七之一四及六六二之一四等地號土地上之土塊及石頭整理分類後，
    將鴨池及不平之地面回填整平，並沒有將土石開挖外賣等情，且委託人並沒有告
    訴我圓潭子段六五七之一三、六五七之一四及六六二之一四等地號土地係國有土
    地等語。另被告乙○○及丙○○則均辯稱：我們僅係受雇於被告甲○○之挖土機
    司機，負責開挖整地，並沒有竊土外賣之情事等語。
四、經查：
  (一)林葉春貴於八十九年十月間，分別將前開圓潭子段六六二之七、六六二之一二號
    土地出賣予孫武雄、吳淑滿二人，惟因上開二筆土地稍有崎嶇，孫武雄與吳淑滿
    乃要求林葉春貴必須整地與施作田埂方願交付尾款，林葉春貴遂將上開二筆土地
    連同其使用多年之圓潭子段六五七之一三、六五七之一四、六六二之一四等地號
    國有地一併委由被告甲○○進行整地，且林葉春貴並未告知被告甲○○上開圓潭
    子段六五七之一三、六五七之一四、六六二之一四等地號為國有地之事實，業據
    證人林葉春貴迭於偵查、原審及本院調查時結證屬實（見偵查卷第六十、六一頁
    、原審卷第八十、八一頁、本院九十二年四月二十四日訊問筆錄），核與證人孫
    武雄於偵查及本院調查中證稱：「當初這塊地不平，地主答應要整平，整平完之
    後才要交付土地。」「當初我向林葉春貴買上開土地有要求將該筆土地推平以便
    測量及適於耕種。」「剛開始的事情我不知道，是後來有人通知我們說被告在我
    們土地挖石頭，我去查看有看到他將石頭篩選在旁邊，我要求他們要將石頭再回
    填，將地面整平，他也有照辦，是否有外運賣石頭我不清楚。」等語（見偵查卷
    第五二頁反面、本院九十二年四月二十四日訊問筆錄）及證人即林葉春貴委託被
    告甲○○整地契約之見證人卓連成於原審證述：「因為地主林火煙的太太找我，
    說她在養鴨，但鴨的價格不好，她想填平種經濟性的作物，她說她當時養鴨的時
    候堤防的堤岸是用土及大石頭作的，現在要種作物，要把大石頭填在最下面，其
    上面覆土才能種作物，她問我是否認識甲○○，叫我幫他介紹，因為她看甲○○
    在旁邊作得不錯，簽契約書是要我做個見證。」等語相符（見原審卷第四二頁）
    且有委託（整地）同意書、不動產買賣契約書及土地登記謄本各一份附卷可稽（
    見警卷及偵查卷第五五、三七至四十頁），足見林葉春貴確有因買賣土地而委託
    被告甲○○施作其所有前開土地及國有地之事實，合先敘明。
  (二)證人即發現本件涉嫌盜採砂石之內政部營建署新生地開發局人員曾清標於本院調
    查時證稱：「我是接獲旗山鎮公所的通報，說有人盜採國有地的砂石，所以到現
    場查訪，看到有人在六五七之一三地號上挖採土石，便立刻向轄區派出所檢舉。
    」「（問：有何證明被告等人有將國有土地上的土石挖採後盜賣的事實？）沒有
    看到，我只看到兩部怪手在六五七之一三號土地挖採而已。」等語（見本院九十
    二年五月九日訊問筆錄），另證人即查獲本件涉嫌盜採砂石之警員王士賢亦證稱
    ：「我接獲曾清標的檢舉，會同到現場，看到有人在六五七之一三號國有土地上
    挖採土石，現場有兩部怪手正在發動，二個工人在工寮，現場還有篩選石頭的設
    備，我就將該二名工人請回派出所調查，承包該工程的被告甲○○也有隨到派出
    所說明。」「（問：有無證據證明被告等人有將國有土地的土石挖採盜賣他人？
    ）我只有看到有挖採的事實，沒有看到有載運出去，所以不知道有無盜賣的行為
    。」等語（見本院九十二年五月九日訊問筆錄），足見並無任何證據證明被告甲○○等人有盜賣圓潭子段六五七之一三、六五七之一四、六六二之一四等地號國
    有土地上之土石；而被告甲○○供稱：「因為林葉春貴要我將該三筆國有土地上
    的養鴨池填平並換土以便耕作，該養鴨池的區隔護岸有很多大石頭，不利填平，
    所以要將石頭篩選堆放在旁邊，等要整地時再埋在最下層，以防耕作時機器碰到
    大石頭而毀損。」等情（見本院九十二年五月九日訊問筆錄），亦經證人林葉春
    貴證述屬實，核與證人卓連成上開證述情節一致，尚堪信為真實。至證人林葉春
    貴主張有權使用上開國有土地，已據其提出高雄縣政府河川公地使用費繳納代金
    聯單影本等多紙為證（見偵查卷第九十至九六頁），姑不論其主張是否可採，被
    告甲○○既承攬整地換土，又不知其整地之範圍包括國有土地，自不能僅以被告
    甲○○等人有在上開國有土地上開挖整地之事實，即認渠等有盜採砂石之行為。
  (三)被告甲○○雖於警訊及偵查中自承：曾將土石運往高雄縣興達港填海工程處販賣
    云云，然於原審及本院調查中均辯稱：「那些砂石跟本案無關，那些砂石是在另
    一地號土地上開採的，我沒有從本件之土地上挖砂石出來賣」「我販賣的是賣給
    孫武雄六六二之一二、六六二之七其中部分石頭，是經過林葉春貴同意的」「（
    問：如何區分你賣的是國有土地石頭或孫武雄土地的石頭？）因為我是先從賣給
    孫武雄的土地開始整理，而且只有賣四輛車左右的石頭，以後就將土地篩選的石
    頭整理在地下作田梗使用，後來再到六五七之一三號國有地去整理，才施作二、
    三天就被查獲，因此我可以區分不是販賣國有土地的石頭。」等語（見原審卷第
    一四○頁及本院九十二年五月九日訊問筆錄），證人林葉春貴亦證稱：「剛開始
    的時候在六六二之七的土地，甲○○說有人需要一些石頭填房地，我有同意他載
    幾車去賣給別人，後來有鎮公所的人來阻擋，所以就沒有再賣給別人，甲○○賣
    了一萬多元的石頭有交給我，我轉付給他的工錢。」等語（見本院九十二年四月
    二十四日訊問筆錄），互核彼此供述一致，是被告甲○○前開警訊之供述，尚不
    足為其不利之自白；且對照其警訊所稱：「（問：你承包之工作地號？）旗山鎮
    ○○○段六六二之七號。」「（問：你將整地所產生之土石運往何處？販賣價值
    ？）我將其土石篩選過後，將石頭運往新（興）達港填海工程處販賣，每立方米
    賣三百八十元。」，「（問：你誤挖之國有土地地號？）因（應）該是圓潭子段
    六五七之一三號。」「（問：挖取土石之數量？）約三十立方米。」「（問：是
    否已運出？）尚未運出去，只把土石挖至旁邊篩選過，篩選過的石頭仍置於地號
    六五七之七號地上」等語交互以觀，被告甲○○於警訊時陳述賣出土石部分係針
    對六六二之七地號林葉春貴所有之土地部分，與本件國有土地遭開挖之部分顯不
    相同，另經本院實地勘驗現場，圓潭子段六五七之十三號國有地上仍留有一大窪
    地，據證人曾清標指稱他是根據旗山鎮公所通報到現場查看，發現被告等正在六
    五七之一三國有地上挖採土石等情，有本院九十二年五月九日勘驗筆錄在卷可參
    ，而上開六五七之十三號國有地開挖部分，與六六二之七林葉春貴賣予孫武雄之
    土地相隔甚遠，此經本院勘驗屬實，並有高雄縣旗山地政事務所複丈成果圖在卷
    為佐（見偵查卷第一四○頁），是被告甲○○辯稱其可分別並未販賣國有土地之
    砂石云云，尚非不足採信。且本件既未查獲被告甲○○等人確有盜賣國有土地上
    砂石之積極證據，即難以被告甲○○於警訊部分之供述，遽為其論罪之依據。
  (四)又公訴人認被告等人盜採上開國有地之砂石，合計約七七○一立方公尺云云，係
    以高雄縣政府九十年十月十一日九十府農保字第九○○○一六六六五三號函附之
    相關位置圖、複丈成果圖及測量基準點等件為據（見偵查卷第一三九至一四五頁
    ），惟上開高雄縣政府施測開挖之範圍，除前述圓潭子段六五七之一三、六五七
    之一四、六六二之一四號等國有土地外，另包括非國有地之同段六五七之七號土
    地，此觀前開高雄縣旗山地政事務所複丈成果圖甚明，且證人即高雄縣政府水保
    課測量人員許瑞仁於原審亦證稱：我們的測量是以道路為基準點，假述它是一個
    水平線，不討論該土地原來是否有凹凸不平的現象，而直接依照現況參酌一百多
    個基準點，交叉計算出該現場與道路的基準點所延伸出來的水平線下方凹陷部分
    的土地總立方量，我們只是依照現況來計算，所以該凹陷部分是被告等所挖掘，
    或是原來就屬於凹陷的部分，並沒有辦法證明等語（見原審卷第一三八頁），足
    見高雄縣政府所測量遭挖掘之土地面積計算基礎有誤，且以擬制、推測之方式，
    亦無法證明確係被告等所挖掘之土石量。公訴人既未舉證證明上開土地之原貌，
    又無其他證據足認被告等有竊取國有土地上之砂石，是上開資料亦不足為被告等
    不利之認定。
伍、綜上所述，依現存之證據，公訴人所為被告等竊盜罪嫌之證明，仍未足致通常一
    般之人均不致有所懷疑，而得確信其為真實之程度，依前開說明，自不得為被告
    等有罪之認定。此外，復查無其他積極證據足資證明被告等有何公訴人所指之竊
    盜犯行，自屬不能證明被告等犯罪。原審以不能證明被告等犯罪，而為被告等均
    為無罪之判決，於法並無不合。檢察官上訴意旨，仍執前詞，指摘原判決不當，
    求為有罪之判決，為無理由，應予駁回。
據上論斷，應依刑事訴訟法第三百六十八條，判決如主文。
本案經檢察官朱文彬到庭執行職務。
中    華    民    國      九十二      年      六      月     十一   日
                              臺灣高等法院高雄分院刑事第八庭
                                  審判長法官  郭雅美
                                        法官  江泰章
                                        法官  裕斗
右正本證明與原本無異。
不得上訴。
                                  法院書記官  吳福連
中    華    民    國      九十二      年      六      月    十一    日


司法院資訊處製作；財團法人民間司法改革基金會備份。
